臺北高等行政法院判決　　　　　　　　　　　　　　　九十年度訴字第四八一六號
　　　　　　　　　　　　　　　.
　　原　　　告　尚華營造股份有限公司
　　代　表　人　甲○○
　　訴訟代理人　賈育民律師
　　被　　　告　臺北市稅捐稽徵處
　　代　表　人　乙○○處長）.
　　訴訟代理人　丙○○
右當事人間因違反營業稅罰鍰事件，原告不服財政部中華民國九十年五月十八日台財
訴字第○八九○○三一四七二號訴願決定，提起行政訴訟。本院判決如左：
　　主  文
原告之訴駁回。
訴訟費用由原告負擔。
　　事  實
一、事實概要：緣原告於民國（下同）八十七年十一月至十二月開立統一發票予長城
    重工股份有限公司（下稱長城公司）請領工程款，營業銷售額計新台幣（以下同
    ）三九、一三四、○九九元（不含稅），稅額一、九五六、七○五元，逾規定期
    限三十日未申報銷售額或統一發票明細表，亦未按應納稅額繳納營業稅，經被告
    審理違章成立，核定漏報銷售額三九、一三四、○九九元，逃漏營業稅一、九五
    六、七○五元，並按所漏稅額裁處五倍之罰鍰計九、七八三、五○○元（計至百
    元止）。原告不服，申請復查，未獲變更，提起訴願，亦遭決定駁回，遂提起本
    件行政訴訟。
二、兩造聲明：
　(一)原告聲明：1.訴願決定及原處分均撤銷。
            　2.訴訟費用由被告負擔。
　(二)被告聲明：1.駁回原告之訴。
              2.訴訟費用由原告負擔。
三、兩造之爭點：被告認定原告逾規定期限三十日未申報銷售額或統一發票明細表，
            　　亦未按應納稅額繳納營業稅之違章事實，是否成立？
　(一)原告主張之理由：
　　1.原告提起訴願，訴願決定機關並未深入查明真相，依據財政部八十三年五月十
　　　八日台財稅字第八三一五九四七六四號函意旨，駁回原告之訴願。
　　2.查被告機關所指原告八十七年十一月至十二月，營業銷售額計新台幣（以下同
　　）三九、一三四、○九九元，其依據即為：
  　　(1)原告八十七年十一月五日開立給長城重工股份有限公司金額一、七九三、四
　　　○五元之統一發票（發票號碼SM00000000）。
　　　(2)原告八十七年十二月十五日開立給長城重工股份有限公司金額二、三四○、
　　　　六九四元之統一發票（發票號碼SM00000000）。
　　　(3)原告八十七年十二月十六日開立給長城重工股份有限公司金額一六、○○○
　　　　、○○○元之統一發票（發票號碼SM00000000）。
　　　(4)原告八十七年十二月三十日開立給長城重工股份有限公司金額一九、○○○
    　、○○○元之統一發票（發票號碼SM00000000）。
    3.原告對簽發上開統一發票並不否認，但簽發之原因為原告承攬長城重工與國立
　　　海洋大學間之「大型冷蝕水槽新建」工程，依約向長城重工股份有限公司請領
　　　工程款之用，該等發票交付長城重工股份有限公司後，該公司並未付款，亦未
　　　將統一發票退還原告，原告根本沒有收到上開統一發票之工程款。
　　4.原告主張之事實，可以訊問長城重工股份有限公司財務部門負責人，也可命其
　　　提出公司帳冊加以核對，更可由該公司八十七年度營利事業所得稅之申報資料
　　　中，查出其支付憑證是否與原告之統一發票相符。被告機關基於職權能調查而
　　　不調查，僅憑原告開立之統一發票，遽認原告有此項收入而漏繳營業稅，尚有
　　　未當。
    5.營業人開立銷售憑證，始能依第五十一條第二款規一定加以處罰。本件原告已
      開立銷售憑證，惟因尚無銷項收入，所應繳納之稅額為零，至未申報，被告即
      認原告違章而加以科罰，自有未當。參以前行政法院七十一年判字第一一七五
      號判決認為「其付款方法，均須依原告通知之日期給付，其尾款就其規定必須
      接到乙方交屋通知五日內給付。依其約定與前開計徵表所訂『依其工程合約所
      載每期應收價款時為限』云云相互研判，必須購屋者於接到通知交屋日起五天
      內付款，即訂有條件，則原告訴稱購屋者係強行遷入，如屬實在，與約定條件
      未合，其尾款是否已於當時全部收取？尚有查明必要」足證該判決係認為原告
      尚未收取尾款，不能認為未開立發票即屬違章。
    6.本件原告依規定於應收工程款時間開立統一發票，交付長城公司請款，倘長城
      公司依約付款，原告當無違章情事。茲因尚收未到長城公司未支付高達四千餘
      萬元工程款，又正值原告公司財務困難之際，原告實無能力繳納接近二百萬元
      之營業稅。被告機關不查，竟再罰五倍罰鍰，使原告應繳一千一百七十四萬餘
      元，縱使原告公司破產，事實上被告亦無法滿足原處分所定之稅收及罰款，也
      違背國家稅收的宗旨。
    7.據被告所具補充答辯狀稱「另按卷附財政部財稅資料中心列印之『營業人進銷
      項憑證交查異常查核清單』所載，長城公司已將系爭統一發票申報扣抵銷項稅
      額，併予敘明」足證未支付工程款，卻又持原告之統一發票申報扣抵銷項稅額
      ，應該處罰之對象為長城重工而非原告。
　　8.營業稅法固規定銷售貨物或勞務，均應依規定課徵營業稅，關於稅額之計算應
　　　就銷售額按營業稅法第七條或第十條規定計算其銷項稅額；但查同法第十六條
　　　第一項前段規定：「第十四條所定之銷售額，為營業人銷售貨物或勞務收取之
　　　全部代價。」原告雖承攬長城重工股份有限公司承包國立海洋大學之「大型冷
　　　蝕水槽新建工程」應於獲得勞務報酬（工程款）後，按第十四條規定計算應納
　　　稅額；但長城重工股份有限公司並未於原告請款後支付工程款，換言之，原告
　　　銷售勞務並未取得代價，自無法繳納營業稅。原告已受長城重工股份有限公司
　　　之拖累，經營及週轉都成問題，被告機關卻依請款發票核課原告應納營業稅併
　　　科罰五倍之罰鍰，實無道理。
　　9.綜上所述，被告機關所為營業稅之核課及罰鍰處分均不當，訴願決定所為決定
　　亦屬迴護被告機關之決定，實難令原告甘服。
　(二)被告主張之理由：
    1.按行為時營業稅法第一條規定：「在中華民國境內銷售貨物或勞務及進口貨物
      ，均應依本法規定課徵營業稅。」同法第十六條第一項規定：「第十四條所定
      之銷售額，為營業人銷售貨物或勞務所收取之全部代價，包括營業人在貨物或
      勞務之價額外收取之一切費用。但本次銷售之營業稅額不在內。」同法第三十
      二條第一項前段及第二項前段規定：「營業人銷售貨物或勞務，應依本法營業
      人開立銷售憑證時限表規定之時限，開立統一發票交付買受人。營業人依第十
      四條規定計算之銷項稅額，買受人為營業人者，應與銷售額於統一發票上分別
      載明之。」同法第三十五條第一項規定：「營業人除本法另有規定外，不論有
      無銷售額，應以每二月為一期，於次期開始十五日內，填具規定格式之申報書
      ，檢附退抵稅款及其他有關文件，向主管稽徵機關申報銷售額、應納或溢付營
      業稅額。其有應納營業稅額者，應先向公庫繳納後，檢同繳納收據一併申報。
      」同法第五十一條第二款規定：「納稅義務人，有左列情形之一者，除追繳稅
      款外，按所漏稅額處一倍至十倍罰鍰，並得停止其營業：二、逾規定期限三十
      日未申報銷售額或統一發票明細表，亦未按應納稅額繳納營業稅者。」稅捐稽
      徵法第四十八條之一第一項第二款規定：「納稅義務人自動向稅捐稽徵機關補
      報並補繳所漏稅款者，凡屬未經檢舉、未經稽徵機關或財政部指定之調查人員
      進行調查之案件，左列之處罰一律免除；其涉及刑事責任者，並得免除其刑：
      二、各稅法所定關於逃漏稅之處罰。」營業人開立銷售憑證時限表規定：「包
      作業。依其工程合約所載每期應收價款時為限。」行為時營業稅法第十六條立
      法理由：「一、本條新增。二、本條第一項規定銷售額之計算內容。凡因銷售
      貨物或勞務而收取之一切代價，均應計算於銷售額內。但本次銷售應徵之營業
      稅，原係按未課營業稅之銷售計算，故不應包括在銷售額內。三、貨物稅係構
      成貨物成本及價格之一部分，故應包括在銷售額內，爰於本條第二項明文予以
      規定。」
　　2.本件原告起訴理由略謂：「．．．原告雖承攬長城重工股份有限公司承包國立
　　　海洋大學之『大型冷蝕水槽新建工程』，應於獲得勞務報酬（工程款）後，按
　　　第十四條規定計算應納稅額。但長城重工股份有限公司並未於原告請款後支付
　　　　工程款，換言之，原告銷售勞務並未取得代價，自無法繳納營業稅。．．．
　　　」等語。另本件原告準備書狀理由謂：「一、．．．(三)既然依營業人銷售貨物
      勞務所收取之全部代價，計算營業稅額，則原告已開立統一發票請款，但買受
      人長城重工股份有限公司並未支付任何價款即已倒閉，原告並無銷項收入，自
      無從計算銷項稅額，被告所稱營業稅法第三十五條為申報繳納營業稅之期限，
      第五十一條為漏稅之處罰；縱使原告疏未於申報期限辦理申報，但由於原告銷
      售貨物所收取之代價為零，應納稅額當然亦為零。被告竟依請款發票金額核課
      稅款，並據以處罰，顯有未當。．．．三、營業人開立銷售憑證，與申報銷售
      額及繳納應納稅額，為兩階段行為，必該二個行為兼備，始能依第五十一條第
      二款規定加以處罰。本件原已開立銷售憑證，惟因尚無銷項收入，所應繳納之
      稅額為零，至未申報，被告即認原告違章而加以科罰，自有未當。四、原告之
      銷項憑證已交付長城重工股份有限公司，倘長城重工股份有限公司尚未將之列
      為進項扣抵稅額，便足證長城重工股份有限公司確實尚未支付本件款項。被告
      並未就此查證，遽認原告違章加以科罰，亦屬過苛。五、本件原告縱應於八十
      八年一月十五日前申報，因適逢年關將近，長城重工一再拖延，終未付款，造
      成原告週轉失靈，而無力繳納稅款，然而稽徵機關松山分處於八十八年五月十
      五日函查之前，原告已於四月三十日即向稽徵機關申報，稽徵機關應依稅捐稽
      法第四十八條之一第二項規定加計利息開單徵收之，原告或許尚能籌款或另設
      法解決，然而稽徵機關除命原告補繳稅款外，併逕行科罰五倍罰鍰，其處分顯
      然失當。」等語。
　　3.卷查原告之違章事實，有財政部財稅資料中心列印之「營業人進銷項憑證交查
　　　異常查核清單」、被告所屬松山分處八十八年五月十五日北市稽松山創字第八
　　　八九○六九四七號函及原告於八十八年四月三十日申報之八十七年十一月至十
　　　二月營業人銷售額與稅額申報書等資料影本附卷可稽，亦為原告所不否認，違
　　　章事證明確，被告所屬松山分處據以補稅處罰，洵屬有據。
    4.原告主張長城重工股份有限公司（以下簡稱長城公司）並未支付任何價款與原
      告，是原告並無銷項收入，自無從依行為時營業稅法第十六條規定計算銷項稅
      額，且長城公司倘未將系爭統一發票申報扣抵銷項稅額，即足證長城公司未支
      付系爭價款乙節，經查原告銷售貨物及勞務與長城公司之法定課稅事實，有原
      告開立與長城公司之統一發票存根聯影本四紙附卷可證，且此一事實亦為原告
      所不否認，依首揭行為時營業稅法第一條規定應課徵營業稅，次依同法第三十
      二條第一項及第二項規定，原告應於「營業人開立銷售憑證時限表」規定之時
      限，將銷項稅額與「銷售額」於統一發票上分別載明開立統一發票交付買受人
      ，並於同法第三十五條第一項規定之申報期限內，填具規定格式之申報書，檢
      附退抵稅款及其他有關文件，向主管稽徵機關申報銷售額、應納或溢付營業稅
　　　額，上開法定義務與原告有無如期收到工程款無涉。至首揭同法第十六條按其
　　　立法理由觀之，係在規定銷售額之計算內容，原告自主張顯係誤解法令。另按
　　　卷附財政部財稅資料中心列印之「營業人進銷項憑證交查異常查核清單」所載
　　　，長城公司已將系爭統一發票申報扣抵銷項稅額，併予敘明。
　　5.原告主張其於被告所屬松山分處八十八年五月十五日發函開始調查前，已於四
　　　月三十日向該分處辦理補申報，該分處應依稅捐稽法第四十八條之一第二項規
　　　定加計利息開單徵收乙節，經查原告雖於被告所屬松山分處發函開始調查前，
　　　已辦理補申報，惟未補繳所漏稅款，自不得援引首揭稅捐稽徵法第四十八條之
　　　一規定免予處罰。第查稅捐稽徵法第四十八條之一係規定納稅義務人應自動向
　　　稅捐稽徵機關補報並補繳所漏稅款，是被告所屬各分處均備有空白之「自動補
　　　報補繳繳款書」供納稅義務人索取，原告如欲自動補繳所漏稅款時，自得就近
　　　向所在分處索取空白繳款書填妥後，向代收稅款機構辦理補繳，原告主張顯係
　　　推諉之詞，應不足採憑，敬請亮察。
　　理  由
一、按「營業人除本法另有規定外，不論有無銷售額，應以每二月為一期，於次期開
    始十五日內，填具規定格式之申報書，檢附退抵稅款及其他有關文件，向主管稽
    徵機關申報銷售額、應納或溢付營業稅額。其有應納營業稅額者，應先向公庫繳
    納後，檢同繳納收據一併申報。」、「營業人有左列情形之一者，主管稽徵機關
    得依照查得之資料，核定其銷售額及應納稅額並補徵之：一、逾規定申報限期三
    十日，尚未申報銷售額者。」、「納稅義務人，有左列情形之一者，除追繳稅款
    外，按所漏稅額處一倍至十倍罰鍰，並得停止其營業：二、逾規定期限三十日未
    申報銷售額或統一發票明細表，亦未按應納稅額繳納營業稅者。」營業稅法第三
    十五條第一項、第四十三條第一項第一款及第五十一條第二款分別定有明文。又
    「納稅義務人對所漏稅款在未經查獲前自動補報並補繳者，免予處罰，至納稅義
    務人雖已自動補報，但未同時補繳所漏稅款者，應不適用上開補稅免罰之規定」
    復為財政部八十三年五月十八日台財稅字第八三一五九四七六四號函示在案。另
    營業人開立銷售憑證時限表規定：「包作業。依其工程合約所載每期應收價款時
    為限。」
二、查本件原告於八十七年十一月至十二月開立統一發票予長城公司，資為請領工程
    款之用，金額計三九、一三四、○九九元（不含稅），未於規定之三十日期限內
    申報銷售額及統一發票明細表，亦未按應納稅額繳納營業稅等情，有財政部財稅
    資料中心列印之「營業人進銷項憑證交查異常查核清單」、被告所屬松山分處八
    十八年五月十五日北市稽松山創字第八八九○六九四七號函及原告於八十八年四
    月三十日申報之八十七年十一月至十二月營業人銷售額與稅額申報書等資料影本
    附於原處分卷可稽，亦為原告所不爭執，堪信為真實。
三、次查原告係承攬長城公司與國立海洋大學間之「大型冷蝕水槽新建工程」，屬於
    營業人開立銷售憑證時限表所規定之包作業，依前揭「營業人開立銷售憑證時限
    表」規定，原告應於工程合約所載每期應收價款時開立統一發票，並依規定申報
    銷售額及繳納應納稅額，而上開法定義務與原告有無如期收到長城公司之工程款
    無涉，原告主張其未能自長城重工股份有限公司收到工程款，自無法繳納營業稅
　　云云，要屬誤解。揆諸前揭規定及說明，被告依法核定原告漏報銷售額、逃漏營
    業稅，按所漏稅額裁處五倍罰鍰，要屬有據。至所引最高行政法院前身七十一年
    度判字第一一七五號判決，乃房屋合建及買賣之契約，核與本件事實無涉，要難
    資為援引及執為其有利之依據。
四、原告主張其於被告所屬松山分處八十八年五月十五日發函開始調查前之四月三十
    日曾向該分處辦理補申報，該分處應依稅捐稽徵法第四十八條之一第二項規定加
    計利息開單徵收云云；按稅捐稽徵法第四十八條之一係規定納稅義務人應自動向
    稅捐稽徵機關補報並補繳所漏稅款始得適用，經查原告固於被告所屬松山分處發
    函開始調查前，已辦理補申報，惟並未補繳所漏稅款，自不得援引上開規定，主
    張免予處罰，原告此項主張要屬無據。
五、綜合上述，原告誤解法令，致未於開立統一發票予長城公司後，按規定申報銷售
    額及統一發票明細表，亦未按應納稅額繳納營業稅等情，事證明確，原告依營業
    稅法第三十五條第一項及第五十一條第二款追繳稅款及裁處罰鍰，並無不合，訴
    願決定予以維持，亦無違誤，原告仍執前詞，訴請一併撤銷原處分及訴願決定，
    為無理由，應予駁回。
六、本件法律關係及事實已臻明確，兩造其他攻擊防禦方法及所提論據，核與前開論
    斷結果無礙，爰不逐一論究，併此敘明。
據上論結，本件原告之訴為無理由，爰依行政訴訟法第九十八條第三項前段，判決如
主文。
中　　華　　民　　國　　　九十一　　年　　　四　　　　月　　二十五　　　日
                            臺 北 高 等 行 政 法 院  第六庭
                                           審 判 長  法  官  林樹埔
                                                     法  官  曹瑞卿
                                                     法  官  闕銘富
右為正本係照原本作成。
如不服本判決，應於送達後二十日內，向本院提出上訴狀並表明上訴理由，如於本判
決宣示後送達前提起上訴者，應於判決送達後二十日內補提上訴理由書（須按他造人
數附繕本）。
中　　華　　民　　國　　　九十一　　年　　　四　　　　月　　二十六　　　日
                                                     書記官  吳芳靜
